Inventaris van het archief van het Ministerie van Waterstaat, Handel en Nijverheid, 1877-1905: Kabinet van de Minister (Secretariaat A), 1877-1905
Nationaal Archief, Den Haag
Ministerie van Waterstaat, Handel en Nijverheid: Kabinet
WHN / Kabinet
1877-1905
W26606
8.80 meter; 117 inventarisnummers.
Normale geschreven, getypte en gedrukte documenten, geen bijzondere handschriften.
Nationaal Archief, Den Haag
Ministerie van Waterstaat, Handel en Nijverheid: Kabinet van de Minister, 1877-1905
Het archief bevat dossiers over de geheime zaken, de personeelsaangelegenheden van het departement en de zaken waarmee de minister zelf inhoudelijk bemoeienis had, zoals beleidskwesties op de vakgebieden Waterstaat, Spoorwegen en Posterijen en Telegrafie. Er zijn ook enige stukken over de Spoorwegstaking van 1903.
Archiefvorming
Geschiedenis van de archiefvormer
1 Het Ministerie van Waterstaat, Handel en Nijverheid, 1877-1905
1.1 De instelling van het ministerie
De instelling van het ministerie van Waterstaat, Handel en Nijverheid in 1877 markeert het begin van een periode waarin de overheidsbemoeienis met technische, sociaal-maatschappelijke en economische vraagstukken zich sterk uitbreidde. De instelling van het nieuwe ministerie kan echter niet gezien worden als een principiële keuze tot specialisatie en uitbreiding van departementen. Het vraagstuk hoe de bestaande organisatie meer in overeenstemming te brengen met de toenemende taken waar de centrale overheid zich voor gesteld zag werd in het parlement pas na 1877 principieel aan de orde gesteld. Deze discussie leidde in 1905 tot de instelling van het ministerie van Landbouw, Nijverheid en Handel en tot de omzetting van Waterstaat, Handel en Nijverheid in een technisch ministerie.
De instelling van het ministerie van Waterstaat, Handel en Nijverheid werd nog als een incidentele ingreep gezien om de praktische problemen bij Binnenlandse Zaken en bij het beheer der openbare werken beter in de hand te houden. Al in de jaren zestig werd geconstateerd dat het takenpakket van Binnenlandse Zaken dusdanig was toegenomen dat het afsplitsen van taken van dit departement noodzakelijk werd geacht. Daarnaast was er in het parlement bezorgdheid over het feit dat de minister genoodzaakt was, met name ten aanzien van waterstaat en openbare werken, zoveel te delegeren dat daardoor zijn greep op de uitgaven te gering werd geacht. Met een apart ministerie voor Waterstaat en Openbare Werken zou betere controle mogelijk zijn.
Uitgesproken tegenstander hiervan was Thorbecke, die vooral principiële argumenten aanvoerde. Hij vreesde voor een uitholling van de ministeriele macht: "Men wil van onze Ministeriën kleine departementen maken, met eene kleine werkkring, een kleine taak, een kleine magt; administratieve afdeelingen; chefs de bureau, die gemakkelijk buigen; welligt referendarissen en commiesen van de Kamer; Mijnheer de President, zoolang ik er zijn zal, zal dat niet gebeuren.".
A.E.M. Ribberink en H.A.J. van Schie, "Uit de geschiedenis van Binnenlandse Zaken", in: Fragmenten. Uit de geschiedenis van Binnenlandse Zaken, 's-Gravenhage 1979, 26.
Anderen wezen op het gevaar dat gezien het specialistisch karakter van de taak aan een in te stellen ministerie van openbare werken een technicus aan het hoofd zou komen die geneigd zou zijn te sterk voor zijn eigen beleidsterrein op te komen, waardoor de overheidsuitgaven meer dan gewenst zouden toenemen.
Handelingen der Staten-Generaal (HSG) 1877-1878, Tweede Kamer,
Bijlage 101, 7-8.
In 1873, een half jaar na het overlijden van Thorbecke, werd de kwestie opnieuw in de Ministerraad aan de orde gesteld door de minister van Binnenlandse Zaken J.H. Geertsema. "De ondervinding door hem sedert zijn optreden verkregen heeft hem de overtuiging gegeven dat de omvang van de taak die thans op den Minister van Binnl: Zaken rust van dien aard is, dat de verantwoordelijkheid daarvan bezwaarlijk door één persoon kan gedragen worden."
Algemeen Rijksarchief, 's-Gravenhage, Tweede Afdeling, archief van de Raad van Ministers (RvM), 1823-1966, inventarisnummer 93, notulen van de vergadering van 3 januari 1873.
De raad hield het onderwerp echter voorlopig in overweging evenals een jaar later toen de zaak opnieuw in de ministerraad aan de orde kwam.
De splitsing werd gerealiseerd met het optreden van het ministerie Kappeyne van de Coppello in november 1877. Aan de formatie was min of meer de politieke eis verbonden dat mr. J.P.R. Tak van Poortvliet belast zou worden met de zorg voor Waterstaat, Handel en Nijverheid.
ARA-II, RvM, inv.nr. 97, notulen 3-11-1877; Idem, notulen 5-11-1877; Fragmenten, 26.
Als argument voor het instellen van een nieuw ministerie werd naar voren gebracht dat de minister van Binnenlandse Zaken veelal als formateur van het kabinet optrad. Door hem van de zorg van diverse takken van beheer te ontslaan zou hij "de hand vrijer hebben om aan het algemeen regeringsbeleid goede gang en rigting te geven"
HSG 1877-1878, Tweede Kamer,
Bijlage 101, 7-8.
waarbij waterstaat en openbare werken welke toch al als een specialisme werden ervaren en een omvangrijk werkterrein vormden, het meest in aanmerking kwamen om afgesplitst te worden. Daarbij lag het niet in de bedoeling een zuiver technisch ministerie in te stellen. "De behartiging der technische aangelegenheden, met het oog voortdurend gerigt op de oekonomische belangen des volks, waarin de werkkring van het Ministerieel Departement [...] zal bestaan, vorderde dat daaraan ook datgene werd toegevoegd, wat door Handel en Nijverheid wordt aangeduid."
HSG 1877-1878, Tweede Kamer,
Bijlage 101, 8; vgl. HSG 1881-1882, Tweede Kamer, Bijlage A IX 9, Voorlopig Verslag, 3.
Later zou de taak van het nieuwe ministerie worden omschreven als die overheidszorg "welke voor de bevrediging der materiële behoeften en de ontwikkeling der volkswelvaart, naar de hier te lande geldende regtsbeginselen" nodig is.
HSG 1882-1883, Tweede Kamer,
Bijlage A IX, Voorlopig Verslag, 1.
Het ministerie van Waterstaat, Handel en Nijverheid werd op 6 november 1877 een feit.
Koninklijk besluit (KB) van 6 november 1877/1, Sbl. 194.
Van Binnenlandse Zaken werden de werkzaamheden van de afdelingen Waterstaat, Spoorwegen en Nijverheid overgenomen, van Financiën de afdelingen Posterijen en Telegrafie. De politieke aspecten verklaren wellicht de haast waarmee het nieuwe ministerie werd ingesteld. Het parlement voelde zich in elk geval beperkt in zijn bevoegdheid om over de wenselijkheid van de maatregelen een uitspraak te doen.
HSG 1877-1878, Tweede Kamer,
Bijlage 101, 7,8.
De Tweede Kamer steunde de instelling van het ministerie wel maar had ook de nodige kritiek, die de volgende jaren zou blijven klinken. Zo had men bezwaar tegen de samenstelling van het takenpakket van het nieuwe ministerie, tegen de steeds hogere uitgaven voor waterstaatszaken en tegen de manier waarop de niet-waterstaatszaken en met name de landbouwbelangen werden behartigd, of liever gezegd, niet werden behartigd. De discussies concentreerden zich op de vraag of het ministerie niet beter kon worden opgeheven en in hoeverre een grondige wijziging in de taakverdeling tussen de ministeries tot een actievere, kwalitatief betere, meer samenhangende regeringszorg voor handel, nijverheid en landbouw kon leiden.
Om verschillende redenen werd het bestaan van het ministerie van Waterstaat, Handel en Nijverheid in latere jaren betreurd "omdat het niet is gebleken, dat de belangen daardoor beter behartigd worden dan voorheen, maar wel dat de uitgaven aanzienlijk zijn toegenomen, terwijl bovendien daardoor eene niet gewenschte concentratie in de hand wordt gewerkt." Men klaagde dat het ministerie door het nu gevoerde beleid "met miskenning der eischen van handel en nijver heid, de hoofdbronnen onzer volkswelvaart, meer en meer ontaardt in eene administratie der openbare werken, waarbij het technisch beheer den scepter zwaait".
HSG 1882-1883, Eerste Kamer,
Voorlopig Verslag, 1.
Het parlement stelde vast dat het ministerie van Waterstaat, Handel en Nijverheid meer en meer aan de leiding van de elkaar opvolgende ministers ontsnapte. Bij de oprichting ervan was aangekondigd dat de uitgaven nu beter in de hand konden worden gehouden. Op dit laatste punt voelde men zich door de uitkomsten teleurgesteld. De instelling van het ministerie had "onder leiding van bekwame technici, groote uitbreiding van openbare werken en vermeerdering van uitgaven ten gevolge gehad." Het zou wellicht beter zijn op de instelling van het ministerie terug te komen en de waterstaatszorg weer bij Binnenlandse Zaken onder te brengen.
HSG 1884-1885, Tweede Kamer,
Bijlage A IX, Voorlopig Verslag, 1.
Aan de bezwaren tegen de beperkte greep die de minister op zijn uitgaven leek te hebben, werd in 1885 in zoverre tegemoet gekomen dat de comptabele aangelegenheden van het ministerie niet meer zoals voorheen over alle afdelingen verspreid waren, maar nu geconcentreerd werden in de nieuw ingestelde afdeling Comptabiliteit. Het had tevens als voordeel dat zwaar belaste afdelingen als Waterstaat en Posterijen & Telegrafie enigszins werden ontlast. Overigens gaf de minister toe "dat het soms zeer moeilijk was de zich steeds uitbreidende openbare werken te gelijk met de andere zaken tot hun recht te brengen [...] In het belang van verdeeling van arbeid is de oprichting van een Departement van Waterstaat niet kwaad; zij heeft wel wat overhaast plaats gehad; wel is wat te zeggen tegen de splitsing van onderwerpen als landbouw en nijverheid; maar dat de openbare werken, dat ook de post- en telegraafdienst zijn overgegaan bij het Ministerie van Waterstaat, is zeer goed".
HSG 1882-1883, Eerste Kamer, 149
HSG 1883-1884, Eerste Kamer, 123.
Na 1886 werden in het parlement weinig geluiden meer gehoord die pleitten voor opheffing van het ministerie. Binnenlandse Zaken werd door de in voorbereiding zijnde grondwetsherziening dermate zwaar belast dat aan het terugnemen van de taken van Waterstaat, Handel en Nijverheid niet meer te denken viel. Hoewel werd aangevoerd dat het om tijdelijke uitbreiding van taken ging brak geleidelijk aan het besef door dat de overheidstaken zich structureel uitbreidden. Er was geen weg terug meer.
De onvrede en daarmee ook de discussie over de wijze waarop bepaalde beleidsterreinen werden behartigd bleef echter onverminderd voortduren. Het ging nu veel meer om de vraag hoe de toenemende overheidstaken op een verantwoorde wijze bij de departementen van algemeen bestuur onder te brengen. Dit kwam tot uiting bij de belangrijkste reorganisaties bij het ministerie van Waterstaat, Handel en Nijverheid op het terrein van sociale zaken en landbouw en in mindere mate bij posterijen en telegrafie.
Overzicht van Ministers en afdelingshoofden
A. Ministers
1877-1879 J.P.R. Tak van Poortvliet
1879-1883 G.J.G. Klerck
1883-1887 J.G. van den Bergh (1887 F.C. Tromp a.i.)
1888-1891 J.P. Havelaar
1891-1894 C. Lely
1894-1897 Ph.W. van der Sleyden
1897-1901 C. Lely
1901-1905 J.C. de Marez Oyens
1905-1908 J. Kraus
B. Secretarissen-Generaal
1877-1883 J.F. Boogaard
1883-1906 G. de Bosch Kemper
C. Raad-adviseurs
1879-1900 J.G.W. Fijnje van Salverda
1884-1898 W.A. baron van Verschuer
1900-1906 W.T. Koster
D. Afdelingshoofden
(Geen opgave)
1893-1901 J.W.S.A. Versteeg
(Geen opgave)
1885-1894 M.G. de Bloeme
1894-1906 H.F. Bordewijk
1905-1906 L. Otten (wnd.)
1878-1885 W.A. baron van Verschuer
1885-1901 J.C. de Marez Oyens
1901-1903 S. van Citters
1903-1906 J.L.A. Salverda de Grave
(Geen opgave)
1901-1906 H.J. Lovink
1877 W.T. Koster
1877-1893 J.P. Hofstede
1885 I.H.A. Roëll
1885-1897 E.R. van Welderen baron Rengers
1897-1906 W.A. baron van Ittersum
1885-1898 A. Borsboom
1898-1906 W.A. baron van Ittersum
1885-1904 J.W. van Schagen
1904-1906 W.A.C. Whitlau
1894-1904 W.A.C. Whitlau
1877 N.T. Michaëlis
1900-1903 E. van Citters
1903-1909 F.H. de Monté VerLoren
1903-1909 B. de Jong
1877-1884 W.C.A. Staring
1884-1886 J.P. Hofstede
1877-1879 J.G.W. Fijnje van Salverda
1888-1900 W.T. Koster
1903-1918 F. Doffegnies
1879-1888 W.T. Koster
1900-1903 H.A. Hooft
1879-1888 N.T. Michaëlis
1900-1903 F. Doffegnies (in 1900 wnd.)
1.2 De belangrijkste reorganisaties
1.2 A. Posterijen en telegrafie
De zorg voor posterijen en telegrafie werd binnen het departementale verband geleidelijk aan verzelfstandigd. Al vrij snel nadat het ministerie van Waterstaat, Handel en Nijverheid de zorg voor posterijen en telegrafie had overgenomen werd gestreefd naar concentratie van het beheer ervan. Het moment van realisatie hing samen met wisselingen in de ambtelijke top bij Posterijen & Telegrafie. In 1884 werd de eerste stap in die richting gezet. "Het eervol ontslag uit 's lands dienst, aan het hoofd der afdeeling Telegraphie op zijn verzoek verleend, heeft de gelegenheid aangeboden tot voorbereiding eener vereeniging der administratiën: Posterijen en Telegraphie".
HSG 1884-1885, Tweede Kamer,
Bijlage A IX, Memorie van Toelichting.
Het hoofdbestuur van de rijkstelegraaf werd opgedragen aan de hoofddirecteur der posterijen, J.P. Hofstede, per 1 januari 1886 werden de afdelingen samengevoegd.
Algemeen Rijksarchief, 's-Gravenhage, Tweede Afdeling, archief van de afdeling (Generaal) Secretariaat 1877-1905 en van de afdeling Comptabiliteit 1885-1905 van het ministerie van Waterstaat, Handel en Nijverheid 1877-1905, inventarisnummer 31, Gearresteerd 30 december 1885/12 Sec. B.
Bij het overlijden van Hofstede in 1893 werd besloten tot een ingrijpende reorganisatie. De organisatie moest aan de groeiende omvang van het takenpakket worden aangepast. Gezocht werd naar een constructie waarbij de functie van hoofddirecteur ontdaan kon worden van "administratieve beslommeringen" zodat hij zich op de hoofdlijnen van beleid kon concentreren.
Algemeen Rijksarchief, 's-Gravenhage, Tweede Afdeling, archief van het Kabinet van het Ministerie van Waterstaat, Handel en Nijverheid (Secretariaat A), 1877-1905, inventarisnummer 28: 1893/57.
De centrale administratie, het Hoofdbestuur der Posterijen en Telegrafie, werd losgemaakt uit het departementale verband. Met ingang van 1 mei 1893 kwam het Hoofdbestuur onder leiding te staan van een Directeur-Generaal die een grote mate van beslissingsbevoegdheid kreeg.
KB 29 april 1893/20 en 22.
Van bepaalde zaken bleef de besluitvorming voorbehouden aan de minister, maar deze zaken werden eveneens door het hoofdbestuur voorbereid en vervolgens aan de minister voorgelegd. Een aparte afdeling aan het ministerie was daartoe niet meer nodig, de afdeling Posterijen werd opgeheven.
1.2 B. Sociale wetgeving
Met ingang van 13 februari 1893 nam het ministerie van Waterstaat, Handel en Nijverheid de uitvoering van de Arbeidswet over van het ministerie van Justitie.
KB 29 november 1892/39; de formele overgang vond plaats met ingang van 1 januari, feitelijk werd de taak per 13 februari 1893 overgenomen, zie: ARA-II, WHN, Secretariaat, inv.nr. 31, Gearresteerd 13 februari 1893/107 Sec. B.
Deze taak werd ondergebracht in de nieuwe afdeling Arbeid en Fabriekswezen, samen met een aantal taken van de afdeling Handel en Nijverheid: de uitvoering van de Hinderwet, de Stoomwet en de statistiek van de philantropische spaar- en leenbanken. De motivatie hiertoe was dat men vond dat de arbeidswetgeving, gezien het karakter ervan, niet onder Justitie thuishoorde. Het ministerie van Waterstaat, Handel en Nijverheid werd in het vervolg geacht het initiatief te nemen met betrekking tot sociale aangelegenheden, voor zover het uitsluitend of in hoofdzaak industriële belangen of technische zaken betrof.
In 1899 deed de minister van Waterstaat, Handel en Nijverheid in de Ministerraad het voorstel om de oprichting van een ministerie van Arbeid en Nijverheid voor te bereiden die tot taak zou krijgen "de regeling der wettelijke beperkingen die in het belang van de blijvende productieve kracht van de arbeid worden opgelegd aan werkgever en werknemer en die hun vrijheid om contracten te sluiten beperkt."
ARA-II, WHN, Kabinet, inv.nr. 41, Gearresteerd 10 januari 1899/6 Kab.
Hiertoe werden twee argumenten aangevoerd. In de eerste plaats was de omvang van het werkterrein van het departement de voorgaande zes jaar op het terrein van de sociale wetgeving en het verkeer sterk toegenomen. In 1893 was slechts de uitvoering van de arbeidswet van Justitie overgenomen. Die werkzaamheden namen sterk in omvang toe "toen achtereenvolgens de aandacht werd gevraagd voor de ontwerpen der veiligheidswet, der gewijzigde hinderwet, der nieuwe stoomwet, der zeer ingrijpende algemene maatregelen van bestuur, bekend onder de namen het veiligheidsbesluit en het stoombesluit, der wet van de Kamers van arbeid en der algemeene maatregelen van bestuur tot invoering dier wet, het kiesreglement voor de Kamers van arbeid, en einde rusttyden in fabrieken en werkplaatsen." De taken ten aanzien van de sociale wetgeving werden zo omvangrijk geacht dat dit de instelling van een apart ministerie rechtvaardigde.
In de tweede plaats pleitte de minister voor een nieuw ministerie zodat Waterstaat, Handel en Nijverheid door het afstoten van taken het karakter van een technisch ministerie zou krijgen.
ARA-II, RvM, inv.nr. 119, notulen 14-2-1899.
Gezien de sterk toegenomen bemoeienis ten aanzien van de verkeersmiddelen achtte hij dat volledig verantwoord. Het nieuwe ministerie zou Departement van Arbeid kunnen heten, of Departement van Arbeid en Nijverheid. Het ministerie van Waterstaat, Handel en Nijverheid zou Departement van Waterstaat en Verkeersmiddelen genoemd kunnen worden. Het voorstel werd in de Ministerraad aangehouden omdat het ogenblik niet gunstig werd geacht tot uitvoering over te gaan. Daarmee was een ministerie van Arbeid voorlopig van de baan.
Bij het aantreden van het kabinet Kuyper in 1901 werden de zaken opnieuw energiek aangepakt, zowel ten aanzien van sociale zaken als ten aanzien van landbouw (zie hieronder paragraaf C. Landbouw). Aanvankelijk werd aan het ministerie van Waterstaat, Handel en Nijverheid opnieuw de instelling van een ministerie van Arbeid voorbereid, op grond van dezelfde argumenten die in 1899 waren gebruikt. Ditmaal werd voorgesteld het ministerie de naam Departement van Waterstaat en Verkeersmiddelen te geven.
ARA-II, WHN, Kabinet, Gearresteerd 12 augustus 1901/78 Kab.
Verder dan een ambtelijke voorbereiding kwam het voorstel niet. Dat werd afgezien van een apart ministerie voor Arbeid heeft ongetwijfeld te maken met de verdeling van taken in het nieuwe kabinet. Kuyper wilde arbeidszaken in zijn portefeuille en voelde er niets voor landbouw te beheren. Het kabinet besloot uiteindelijk om de afdeling Arbeid en Fabriekswezen niet in een nieuw ministerie om te zetten maar als afdeling met ingang van 1 september 1901 over te brengen naar het ministerie van Binnenlandse Zaken. De afdeling Landbouw die inmiddels bij dat ministerie was gevormd werd overgebracht naar het ministerie van Waterstaat, Handel en Nijverheid.
ARA-II, RvM, inv.nr. 121, notulen 2-8-1901; KB 26 augustus 1901, Sbl. 206.
1.2 C. Landbouw
Een van de grote discussiepunten in het parlement bij de instelling van het ministerie van Waterstaat, Handel en Nijverheid betrof de wijze waarop de landbouwzaken over de ministeries waren verdeeld en de geringe aandacht die de regering leek te hebben voor het landbouwbeleid in het algemeen. Men had bij de instelling van het ministerie in 1877 een concentratie van landbouwzaken verwacht, maar daar was niets van terechtgekomen. Bij Binnenlandse Zaken zat nog een groot aantal landbouwzaken: de veeartsenijschool, de veeartsenijkundige politie, de bestrijding van veeziekten, het landbouwonderwijs, het proefstation voor de landbouw en de subsidieverlening aan landbouwmaatschappijen. Zelfs het landbouwverslag werd door ambtenaren van Binnenlandse Zaken opgesteld, zij het ten laste van het ministerie van Waterstaat, Handel en Nijverheid.
HSG 1878-1879, Tweede Kamer,
546.
Met name het feit dat landbouwonderwijs nog bij Binnenlandse Zaken zat kreeg veel kritiek.
In de loop der jaren werd de druk uit het parlement om tot concentratie van landbouwtaken over te gaan steeds groter, met name omdat daarin een middel werd gezien om de regering tot een actiever landbouwbeleid te bewegen dan waar ze tot dan toe bereid was gebleken. Eensgezindheid over de uitwerking bestond er ondertussen niet. Een deel van het parlement wilde wel een afdeling Landbouw maar de meningen verschilden of dit bij Waterstaat, Handel en Nijverheid, dan wel bij Binnenlandse Zaken ondergebracht moest worden. Een ander deel drong aan op een zelfstandig ministerie van Landbouw. Een minderheid zag niets in het instellen van een aparte afdeling of zelfstandig ministerie.
De achtereenvolgende regeringen kwamen geleidelijk aan de wensen van het parlement tegemoet. In 1880 werd de kritiek nog geheel afgewezen: hetgeen bij Binnenlandse Zaken zat, had niets met het landbouwbeleid, maar met onderwijs en geneeskundig staatstoezicht te maken. De minister zag geen bezwaar in het feit dat landbouwonderwijs bij een ander ministerie dan landbouw was ondergebracht. Hij vreesde veel meer nadeel "indien de behandeling der landbouwbelangen van die van handel en nijverheid, waarmede zij in zoo veelvuldige aanraking komen, werd gescheiden."
HSG 1880-1881, Tweede Kamer,
Bijlage A IX, Memorie van Antwoord, 14.
In het standpunt van de regering veranderde de volgende jaren weinig. Wel werd in 1883 door de minister van Waterstaat, Handel en Nijverheid nagegaan in hoeverre nijverheid en landbouw aan Binnenlandse Zaken kon worden overgedaan, maar het bleef bij een voorstel dat vooral tot doel gehad lijkt te hebben Waterstaat, Handel en Nijverheid tot een volledig technisch ministerie te maken, dat dan de naam zou kunnen krijgen Waterstaat en Openbare Werken.
Algemeen Rijksarchief, 's-Gravenhage, Tweede Afdeling, archief van het Ministerie van Binnenlandse Zaken, Afdeling Kabinet 1814-1935, Gearresteerd 11-7-1883/36 Kab.
In 1891 kwam er enige wijziging in het regeringsstandpunt. De regering erkende nu dat de landbouwbelangen op minder juiste wijze over de ministeries waren verdeeld waardoor langzamerhand een 'administratieve verwarring' was ontstaan die alleen kon worden opgelost door het beheer van de begrotingsposten en de leiding der zaken onder een ministerie te brengen.
HSG 1891-1892, Tweede Kamer,
414.
In de praktijk bleek de regering slechts bereid de posten met betrekking tot de landbouwproefstations en -velden van Waterstaat, Handel en Nijverheid naar Binnenlandse Zaken over te brengen zodat van de concentratie die het parlement voor ogen stond geen sprake was. Het had meer het karakter van een begrotingstechnische aanpassing. Desondanks had de minister de bereidheid uitgesproken tot concentratie maar vond hij de overheidsbemoeienis met landbouw nog niet van die omvang, dat daarvoor een afzonderlijke afdeling bij het ministerie van Waterstaat, Handel en Nijverheid nodig was.
HSG 1891-1892, Tweede Kamer,
613.
Nog in 1895 sprak de regering zich uitdrukkelijk tegen het instellen van een nieuw ministerie uit. Daarvan kon alleen sprake zijn als het ging om een zelfstandige tak van staatsdienst. "Een Departement van algemeen bestuur in het leven te roepen ter behartiging van belangen van bijzondere takken van volksbestaan - al moge dit dan ook niet geheel zijn uitgesloten- zal wel altijd hooge uitzondering moeten blijven, omdat men anders gevaar loopt het beheer van den Staatsdienst in meerdere mate te splitsen dan en uit een staatkundig en uit een financieel en uit een wetgevend of administratief oogpunt raadzaam ware te achten." Landbouw vormde hierop geen uitzondering.
HSG 1895-1896, Eerste Kamer,
Memorie van Antwoord Algemene Beraadslagingen, 190.